臺北高等行政法院判決　　　　　　　　　　　　　　 九十年度訴字第四六○五號
　　　　　　　　　　　　　　　.
　　原　　　告　甲○○
　　訴訟代理人　乙○○
　　被　　　告　經濟部智慧財產局
　　代　表　人　陳明邦（局長）
　　訴訟代理人　丙○○
右當事人間因發明專利申請事件，原告不服經濟部中華民國九十年四月二十七日經（
九○）訴字第○九○○六三○八○八○號訴願決定，提起行政訴訟，本院判決如左：
　　主  文
原告之訴駁回。
訴訟費用由原告負擔。
　　事  實
一、事實概要：原告於民國八十五年十二月七日以「個人自由搭線系統」向被告（原
    經濟部中央標準局，八十八年一月二十六日改制為經濟部智慧財產局）申請發明
    專利，經被告編為第00000000號予以審查，不予專利。原告不服，申請
    再審查，案經被告於八十九年八月二十五日以（八九）智專三（二）○四○二二
    字第○八九八七○○一三七五號專利再審查核駁審定書為「本案應不予專利」之
    處分。原告不服，提起訴願，遭決定駁回，遂提起行政訴訟。
二、兩造聲明：
    (一)原告聲明：
      請求撤銷原處分及訴願決定。訴訟費用由被告負擔。
    (二)被告聲明（被告未於言詞辯論期日到場，據其以前陳述及書狀所載）：
      如主文所示。
三、兩造之爭點：系爭案是否符合專利法第十九條及第二十條第一項取得發明專利之
    要件？
　　(一)原告主張：
  　　(1)按「稱發明者，謂利用自然法則之技術思想之高度創作」，乃發明專利之首
        揭條文並為積極要件，同法第二十條及第二十一條固有不予專利之消極要件
        ，惟該等法條各款之適用，需具確切之事證，始克當之。揆諸被告於八十九
        年一月七日之（八九）智專三（二）○四○二二字第○八九八二○○○一三
        六號再審查核駁理由先行通知書，因引證一公告第二六六三六九號專利案（
        以下稱引證一）及另一公告第三二二六七一號專利案（以下稱引證二），即
        認定本案係運用申請前既有之技術，而為熟習該項技術者所能輕易完成，而
        不具進步性，實與事實不符，茲詳述如下：
    　　該訴願決定理由之第四頁第三至五行稱「經查，引證二係八十六年十二月
          一日審定公告，尚晚於本案申請日八十五年十二月七日，固不得據為本案
          不具進步性之論據」乙節，此即代表該引證二係錯誤之引證，而無法證明
          本案不具進步性之專利要件。
      　因此，本案僅對該引證一進行比對，並論述兩者間之差異。其中，該原決
          定理由稱「惟查，本案與引證一之呼叫輸入資訊及選定通話對象之過程相
          同，僅在元件名稱上有所差異，非屬特微差異之處。又選定方式之差異係
          因目標用戶不同所引起，然均達到搜尋、轉接功能之必要程序，難謂為特
          徵之差異」乙節，其係揭示該引證一之處理過程及處理步驟之流程圖；其
          中，本案與引證一之「呼叫＼選定之過程」之差異，如下列二表所示：
表一：
┌───────┬─────────┬─────────────────┐
│ 【呼叫過程】 │ 【本案】         │  【引證一】                      │
├───────┼─────────┼─────────────────┤
│  1.呼叫過程  │  多方呼叫        │   單向呼叫                       │
├───────┼─────────┼─────────────────┤
│  2.主＼被動性│  皆主動性        │   呼叫用戶是主動性，被呼叫用戶   │
│              │                  │   是被動性                       │
├───────┼─────────┼─────────────────┤
│  3.連接機制  │  主動性連接      │   被動性連接                     │
├───────┼─────────┼─────────────────┤
│  4.兩方連接  │  皆稱「呼叫用戶」│   一為呼叫用戶，另一為被呼叫用   │
│              │                  │   戶（因其為單向連繫之呼叫）     │
├───────┼─────────┼─────────────────┤
│  5.呼叫輸入  │  搭線碼（辨識碼  │   群組號碥（其標明一群移動用戶   │
│    資訊（呼  │  ，作為搭線表示  │   目標群組）                     │
│    叫碼）之  │  之碼）          │                                  │
│    不同意義  │                  │                                  │
└───────┴─────────┴─────────────────┘
表二：
┌───────┬──────────┬────────────────┐
│   選定過程】 │ 【本案】           │ 【引證一】                     │
├───────┼──────────┼────────────────┤
│  1.選定依據  │ 搭線碼，沒有搜尋 │ 地緣關係，依呼叫用戶所在     │
│              │   過程（如引證一） │   地資料庫，俾選出最適合之     │
│              │ 無地域限制       │   目標用戶。                   │
│              │                    │ 完全基於地域關係             │
│              │                    │ 群組號碼                     │
└───────┴──────────┴────────────────┘
　　      藉由上述對兩案技術內容之比對，其足以顯示本案與引證一之間實為兩種
          不同機制運作系統。此外，由表一及表二亦得知本案與引證一在呼叫及選
          定過程之操作方式實南轅北轍，且相異甚遠，何有「呼叫＼過程相同」？
          是以，原訴願機關之片面認定，業已背離專利審查之基本認知。再者，原
          訴願機關認為本案與引證一兩者在「選定（通話過程相同）」，卻又於後
          文自承「有選定方式之差異」（見決定理由第六至七行），惟依此作為判
          斷之基準，豈非毫無辯證邏輯與辯證之標準可為之依據。蓋由該決定理由
          之文意觀之，被告先提出一「撥出號碼，經由一公共電信網路」而實施之
          說法，即主觀認定兩案之過程相同，所以非屬特徵差異之處；然後再自行
          承認有差異之部分（選定方式），不構成特徵之差異。此種含混之說詞，
          不啻顛三倒四，亦即該「預設立場」之說詞有所缺失時，則辯稱該缺失係
          因標的不同所導致，實有失「有一份證據說一分話」之證據法則。
        原訴願決定理由續稱「任何交換網路或何種智慧網型網路，其目的均在搜
          尋最終轉接目標，亦即該等目標應同為不特定」乙節，此段偏頗之說詞，
          亦與事實不符，原告在此特舉一例子，反駁該錯誤之謬論，例如一般固網
          式電話系統，當由甲方撥乙方之家庭電話號碼，此同樣係為一種最普遍之
          交換網路，而該等目標是不是乙方？還是所指稱之「同為不特定」對象？
          而此種最基本之通信原理，亦即撥號之最早應用結構，乃「每個號碼均代
          表某一特定目標，例如每個家庭、每個人（行動電話）均有其電話號碼」
          ，是以所指稱之交換網路之最終目的，均指向特定目標，不論是電話號碼
          或E-mail address。所以，原訴願機關所為之立論，乃至於觀念與水準，
          均背離目前通訊網路之架構，甚至於生活經驗，實令原告難以想像與苟同
          。
        原訴願決定理由續稱「本案在搭線之前另有比對兩使用者輸入特定序列碼
          等過程，非如訴願人所述較為簡便」乙節，事實上，本案之實施係以兩使
          用者輸入特定序列碼後，始予以搭線，使兩方之使用者得以自由交談，故
          其簡便性端視使用者之自行定義，由於本案在申請日之前尚未有此種自由
          搭線系統，故依當時之時空環境言，此種模式可讓未曾謀面之使用者得以
          自由交談，進而解決人際之疏離感，且使用之通訊裝置亦為垂手可得者，
          故自有其簡便性，實無不妥之處。事實上，本案與引證一相較後，兩者為
          完全不同機制、不同操作、不同使用對象、不同功能屬性及不同系統之情
          況下，原訴願機關確將之比對何者較為簡便，業已偏離專利技術手段之比
          對原則，並有待商榷。
  　　(2)原訴願決定指稱「實質審查應從其操作程序為之，本案說明書第五頁第三行
        所載『於公共電信網路上，一個使用者上線，撥入搭線特定序列碼』，由此
        操作觀之，使用者上線即屬第一段撥碼，接著撥入搭線碼，此等過程與引證
        一之後續服務需求蒐集並無差異」以及「‧‧‧訴願答辯書及補充答辯書論
        明在案，並未悖於其一貫之審查基準」等節，原告認原處分及原訴願機關在
        未實際了解本案之操作程序，即遽下斷言，實有失公允。按本案說明書內固
        然揭示「於公共電信網路上，一個使用者上線，撥入搭線特定序列碼」，其
        實際之操作則為：一個使用者上線，其係為一個使用者在on line狀態下，
        亦即當一個使用者拿起話筒（僅聽到撥號音dial tone），而該使用者當時
        並未有其他動作（並無撥出第一段撥碼）。因為「上線」之一般涵意大都以
        on line通稱之，故本案之操作過程根本沒有所謂之「第一段撥碼」之需要
        與任何說明。是以，原處分及原訴願機關將「上線」乙詞牽強附會地解釋成
        「第一段撥碼」，而未詳閱本案說明書內容與涵意，而妄自擅加揣測，進而
        造成曲解之論斷，實不可取。此外，按原處分及原訴願機關所認定之操作方
        式，使用者需經由第一段撥碼後，接著再將搭線碼撥入，總共有兩段式撥碼
        操作。惟由本案之說明書及申請專利範圍觀之，從未有任何有關兩段式之撥
        碼操作或類似方式實施，亦即本案只有一種搭線碼之單段操作，進而啟動自
        由搭線模式。因此，原處分及原訴願機關之片面認定之操作程序，完全不同
        於本案所揭示之操作內容。因此，在此種誤審與誤判之情況下，仍辯稱其未
        悖於其一貫之審查基準，且為熟悉該項技術者所能輕易完成，明顯與事實不
        符。故原處分及原決定機關在完全曲解本案之技術內容情況下，進而為錯誤
        之處分及決定，已足堪認定。
  　　(3)按在電信通訊領堿內，有許多種網路架構、型態、機制，例如在智慧型網路
        下，即可產生許多系統機制與功能，相對地也會有許多新的發明在此領域內
        形成，因而對吾人社會與生活有很大之助益。惟在此日新月異之電信網路下
        ，一樣相似之撥碼操作方式，卻蘊含著不同功能之運作機制正在進行，因而
        產生功效與目的不同之應用結果，惟隨著不同機制應用之開發，諸如本案之
        自由搭線系統，僅憑一個撥碼動作，怎能得知其啟動了什麼樣複雜之內部運
        作機制。因此，僅藉由操作方式，而不進一步探討操作後所產生之實質機制
        變化，則將無法研判個案之相異之處。是以，原處分及原決定機關只論述本
        案表面上之操作方式，實有「以偏概全」及「以管窺天」之錯誤思考邏輯。
    (二)被告主張（被告未於言詞辯論期日到場，據其以前陳述及書狀所載）：
      (1)原告起訴狀表一之第一欄「呼叫過程」之中，原告自稱本案之呼叫過程為多
        方呼叫，而引證一為單向呼叫。事實上在習見電信交換網路之中，究竟是呼
        叫一方或呼叫多方，端視其目的而定，若是僅有一被呼叫者，當然僅作單向
        呼叫，若是要多方通話，當然是進行多方呼叫。引證一並未限定僅能作單方
        呼叫。
　    (2)原告起訴狀表一之第二欄「主＼被動性」之中，原告稱本案皆主動性，引證
        一之呼叫用戶是主動性，被呼叫用戶是被動性。事實上不然，本案係由第一
        主叫用戶向「自由搭線模式」呼叫，亦即「自由搭線模式」即屬被動性。另
        外由第二主叫用戶向「自由搭線模式」呼叫，而後第一主叫用戶、第二主叫
        用戶因其特定序列碼之相互對應，經由「自由搭線模式」之控制而完成搭線
        及通話。前揭過程係經兩個主動及兩個被動之結合，與引證一應無差異。
　    (3)原告起訴狀表一之第三欄「連接機制」之中，原告稱本案係主動連接，引證
        一係被動連接。事實上其連接過程已如前款答辯理由所述，本案之第一叫用
        戶及第二主叫用戶係在「自由搭線模式」之控制之下，被動連接之後才完成
        通路，此等過程與引證一並無不同。
      (4)原告起訴狀表一之第四欄「兩方連接」之中，原告稱本案皆稱「呼叫用戶」
        ，引證一之一方為呼叫用戶，另一方為被呼叫用戶，此等差異係因本案之兩
        呼叫用戶均向「自由搭線模式」呼叫，亦即「自由搭線模式」為被呼叫用戶
        ，此種狀況實係存有呼叫用戶及被呼叫用戶，與引證一並無不同。
      (5)原告起訴狀表一之第五欄「呼叫輸入資訊（呼叫碼）之不同意義」之中，原
        告自稱本案為搭線碼，無搜尋過程且無地域限制，而引證一依地緣關係在呼
        叫用戶所在地之資料庫內，選出最適合的目標用戶，且係依據群組號碼作決
        定。事實上，所謂搜尋過程是依特定碼決定最適接續對象，本案與引證一完
        全相同。另所謂地域限制亦屬不實指控，引證一依地緣關係決定通話對象就
        是在決定最適通話對象，應屬正確而較佳之處置。
      (6)原告指稱訴願決定書所述「轉接目標應為不特定」有誤，並稱固網式電話系
        統通話目標應為特定。此等疑慮應屬認知上之差異，查任何電話交換網路之
        主叫用戶可以與任何不特定之用戶通信，最終通話對象係依據撥出之特定碼
        作決定。故訴願決定理由所述之內容應屬正確。
      (7)原告在此又強調本案與引證一完全不同，惟如本答辯意見第一項針對訴狀理
        由之陳述，本案與引證一之呼叫、選定過過程相同，且本案確係依特定序列
        碼才能完成搭線，再訴願決定理由所載內容應屬正確。
      (8)原告稱原處分及原訴願決定機關片面認定之操作程序完全不同於本案所提示
        之操作內容，並稱其實際操作程序為使用者拿起電話，聽到撥號音而未有撥
        號動作稱為「使用者上線」，此等主張應屬錯誤，試想一個電話用戶若僅提
        起話筒，聽到撥號音而未撥號，該用戶如何能與「自由搭線模式」連線？事
        實上，該用戶一定先經第一段撥號之後才完成與「自由搭線模式」之連線。
        從原申請書附圖二為例，若用戶ａ要連上「自由搭線模式」，ａ戶必須先撥
        號，才能經由圖左側之電信交換系統接續至圖中之「自由搭線模組」。同理
        ｇ用戶必須先撥號，才能經由由圖右側之另一電信交換系統接續至「自由搭
        線模組」，而後再依據「特定序列碼」在「自由搭線模組」之控制之下，使
        ａ用戶與ｇ用戶完成搭接及通話。故被告及原決定機關並未如原告所稱曲解
        其技術內容，反而是原告一再作誤導事實之陳述。綜前論結，本訴狀之理由
        顯不成立，被告及原訴願決定機關對本案之處置應無違誤。
　　理  由
甲、程序方面
    本件被告經受合法通知，未於言詞辯論期日到場，核無行政訴訟法第二百十八條
    準用民事訴訟法第三百八十六條各款所列情形，爰依原告之聲請由其一造辯論而
    為判決。
乙、實體方面
一、按凡利用自然法則之技術思想之高度創作，而可供產業上利用者，固得依專利法
    第十九條暨第二十條第一項之規定申請取得發明專利。惟其發明如「係運用申請
    前既有之技術或知識，而為熟習該項技術者所能輕易完成時」，仍不得依法申請
    取得發明專利，復為同法第二十條第二項所明定。
二、本件第00000000號「個人自由搭線系統」發明專利申請案，依其創作說
    明所示，其基本運作方式為於公共電信網路上，兩個（或以上）之不特定對象，
    來電後經本系統之處理，依其輸入之所謂搭線特定序列碼之對應，而為之相互搭
    線者。被告以其八十九年一月七日（八九）智專三（二）○四○二二字第○八九
    八二○○○一三六號再審查核駁理由先行通知書提及八十四年十二月二十一日審
    定公告之第00000000號「在電信網路之呼叫用戶和行動式無線電網路被
    呼叫之移動目標用戶之間建立中繼設備之方法」發明專利案（即引證一）及八十
    五年三月二十八日申請，八十六年十二月十一日審定公告之第00000000
    號「一種於一電訊網路中用來處理來自一顧客服務需求之方法，一種服務管理系
    統及一種智慧型網路」發明專利案（即引證二）。原告申復理由書所列本案與引
    證一、二之比對，有誤導、失真之嫌，本案係運用申請前既有之技術，而為熟習
    該項技術者所能輕易完成等情，乃為本案應不予專利之審定。原告不服，提起訴
    願，遭決定駁回，遂提起行政訴訟。其主張略以：本案之呼叫過程為多方呼叫，
    而引證一為單向呼叫；本案呼叫過程皆主動性，引證一之呼叫用戶是主動性，被
    呼叫用戶是被動性；又有關「連接機制」，本案係主動連接，引證一係被動連接
    ；本案之「兩方連接」皆稱「呼叫用戶」，引證一之一方為呼叫用戶，另一方為
    被呼叫用戶；本案為搭線碼，無搜尋過程且無地域限制，而引證一依地緣關係在
    呼叫用戶所在地之資料庫內，選出最適合的目標用戶，且係依據群組號碼作決定
    ；又固網式電話系統通話目標應為特定，訴願決定書述稱「轉接目標應為不特定
    」有誤；本案實際操作程序為使用者拿起電話，聽到撥號音而未有撥號動作，即
    進入「使用者上線」之狀態，而原處分及原訴願決定機關片面認定之操作程序完
    全不同於本案所提示之操作內容，其曲解本案之技術內容，所為判斷自屬錯誤云
    云。
三、經查，本案與引證一之呼叫輸入資訊及選定通話對象之過程相同，僅在元件名稱
    上有所差異，非屬特徵差異之處；又選定方式之差異係因目標用戶不同所引起，
    然均為達到搜尋、轉接功能之必要程序，難謂為特徵之差異；原告所列本案與引
    證一之比對，有些係認知上差異，有些則屬故意誤導而有失真之嫌。例如，在習
    見電信交換網路之中，究竟是呼叫一方或呼叫多方，端視其目的而定，若是僅有
    一被呼叫者，當然僅作單向呼叫，若是要多方通話，當然是進行多方呼叫，引證
    一並未如原告所稱僅能作單方呼叫。又本案係由第一主叫用戶向「自由搭線模式
    」呼叫，亦即「自由搭線模式」即屬被動性；另外由第二主叫用戶向「自由搭線
    模式」呼叫，而後第一主叫用戶、第二主叫用戶因其特定序列碼之相互對應，經
    由「自由搭線模式」之控制而完成搭線及通話；前揭過程係經兩個主動及兩個被
    動之結合，與引證一應無差異。又所謂搜尋過程是依特定碼決定最適接續對象，
    本案與引證一完全相同；原告所謂引證一受地域限制，應屬不實之指控，引證一
    依地緣關係決定通話對象就是在決定最適通話對象，要屬正確而較佳之處置。另
    原告訴稱本案實際操作程序為使用者拿起電話，聽到撥號音而未有撥號動作，即
    已進入「使用者上線」之狀態乙節，查一個電話用戶若僅提起話筒，聽到撥號音
    而未撥號，該用戶如何能與「自由搭線模式」連線？原告對此並未進一步說明，
    泛指本案與引證一有何差異云云，實非可採。綜上所述，本案僅係運用申請前既
    有之技術或知識，而為熟習該項技術者所能輕易完成者，原告起訴意旨，並非可
    採。從而，被告所為本件應不予專利之處分，揆諸首揭法條規定，洵無違誤，訴
    願決定予以維持，亦無不合。原告訴請撤銷，為無理由，應予駁回。
丙、據上論結，本件原告之訴為無理由，依行政訴訟法第九十八條第三項前段、第二
    百十八條、民事訴訟法第三百八十五條第一項前段，判決如主文。
中　　華　　民　　國　　　九十一　　年　　　五　　　　月　　　一　　　　日
                           臺 北 高 等 行 政 法 院  第三庭
           　　　　　　　　　　　　　　　　　審判長 法　官  徐瑞晃
           　　　　　　　　　　　　　　　　　　　　 法　官  吳慧娟
           　　　　　　　　　　　　　　　　　　　　 法　官  李得灶
右為正本係照原本作成。
如不服本判決，應於送達後二十日內向本院提出上訴狀並表明上訴理由，如於本判決
宣示後送達前提起上訴者，應於判決送達後二十日內補提上訴理由書（須按他造人數
附繕本）。
中　　華　　民　　國　　  九十一　　年　　　五　　　  月　　  三    　　日
            　　　　　　　　　　　　　　    　      書記官  陳清容
